【裁判字號】    94,訴,2821
【裁判日期】    950608
【裁判案由】    建築法
【裁判全文】
臺北高等行政法院判決
                                     94年度訴字第02821號
                              .
原      告  甲○○
訴訟代理人  己○○
被      告  臺北縣政府
代  表  人  乙○○縣長）住同.
訴訟代理人  丙○○
            丁○○
            戊○○
上列當事人間因建築法事件，原告不服內政部中華民國94年8 月
8 日台內訴字第0940005180號訴願決定，提起行政訴訟。本院判
決如下：
    主  文
原告之訴駁回。
訴訟費用由原告負擔。
    事  實
一、事實概要：
    查座落於台北縣中和市○○街410 巷18之1 號1 樓建築物（
    下稱系爭建物），前後使用人己○○及徐習聖未經領得變更
    使用執照擅自變更使用，違規經營「電子遊戲場業」，案經
    被告聯合查報小組於民國（下同）93年6 月10日及94年3 月
    21 日 查獲，被告遂以94年4 月15日北府工使字第
    0940307792號函（下稱系爭處分），以違反建築法第73條第
    2 項規定依同法第91條第1 項第1 款之規定，處該建築物之
    所有權人（即原告）新臺幣（下同）100,000 元之罰鍰，並
    請其於94年4 月30日前停止變更使用。原告不服處分，提起
    訴願，經訴願決定駁回，遂提起本件行政訴訟。
二、兩造聲明：
  (一)原告聲明：原告未於最後辯論期日到場，茲就其提出之書狀
              整理其聲明及陳述如下：
  (一)原告聲明求為判決：訴願決定及原處分均撤銷。
  (二)被告聲明求為判決：
    1.駁回原告之訴。
    2.訴訟費用由原告負擔。
三、兩造之爭點：被告以系爭處分，以原告違反建築法第73條第
    2 項規定依同法第91條第1 項第1 款之規定，處原告即系爭
    建物所有權人100,000 元之罰鍰及請其於94年4 月30日前停
    止變更使用，是否適法？
  (一)原告主張之理由：
    原告為臺北縣中和市○○街410 巷18-1號1 樓建築物之所有
    權人，因將該建物出租予訴外人徐習聖經營禮品店，卻遭被
    告認定該禮品店為電子遊樂場而對原告處以罰鍰。惟徐習聖
    所經營之電子遊戲機台皆經經濟部核准為非屬電子遊戲機之
    禮品販賣機，被告實無理由裁處原告，敬請察明。
  (二)被告主張之理由：
    1.按建築法第73條第2項及同法第91條第1項第1款分別規定
      如下：「建築物應依核定之使用類組使用，其有變更使用
      類組或有第9條建造行為以外主要構造、防火區劃、防火
      避難設施、消防設備、停車空間及其他與原核定使用不合
      之變更者，應申請變更使用執照：：：。」、「有左列情
      形之一者，處建築物所有權人、使用人、機械遊樂設施之
      經營者新臺幣6萬元以上30 萬元以下罰鍰，並限期改善或
      補辦手續，屆期仍未改善或補辦手續而繼續使用者，得連
      續處罰，並限期停止其使用。必要時、並停止供水供電、
      封閉或命其於期限內自行拆除、恢復原狀或強制拆除：一
      、違反第73條第2項規定，未經核准變更使用擅自使用建
      築物者。」
    2.查原告所有座落於系爭地址之建築物，領有被告核發70使
      字第3423號使用執照，第1層原核准使用用途為「店舖」
      ，被告所屬聯合查報小組於94年3月21日前往查察，現場
      擺設電子遊戲機共計6台，均插電營業中，並經目的事業
      主管機關認定變更使用為「電子遊戲場業」，此有被告所
      屬聯合查報小組94年1月21日稽查電子遊戲場業紀錄表附
      卷可稽。查原核准用途為「店舖」，係屬「G3」類組，惟
      原告未經申請許可擅自供人變更使用為「電子遊戲場業」
      ，係屬「B1」類組，其違規事實明確洵勘認定，故被告依
      違反建築法第73條第2項規定，爰依同法第91條第1項第1
      款規定以94年4月15日北府工使字第0940307792號函裁處
      原告10萬元罰鍰，並請於94年4月30日前停止其使用。
    3.被告對於違規電子遊戲場業，處分標準係經被告依案例類
      型及情節輕重，訂定裁量標準，建築物所有人供他人經營
      電玩者：初犯10萬元，再犯30萬元。查原告未經領得變更
      使用執照擅自供人變更使用為「電子遊戲場」，前經被告
      以93年8月6日北府工使字第0930537271號函裁處建築物使
      用人新台幣30萬元罰鍰並副知建築物所有權人（即原告）
      善盡督導之責，此有送達證書可稽，惟原告未善盡所有權
      人之責，仍任憑建築物使用人繼續違規使用，完全漠視建
      築物合法使用之重要性，影響社會大眾之公共安全甚鉅，
      故被告依法裁處，並無違誤。
  理  由
一、本件原告代表人原為林錫耀，訴訟中變更為乙○○，業據原
    告新任代表人提出承受訴訟狀聲明承受訴訟，核無不合。又
    本件原告經合法通知，無正當理由未於言詞辯論期日到場，
    核無民事訴訟法第386 條各款所列情形，爰依行政訴訟法第
    218 條準用民事訴訟法第385 條第1 項前段，由被告聲請而
    為一造辯論判決，均合先敘明。
二、按「建築物應依核定之使用類組使用，其有變更使用類組或
    有第9 條建造行為以外主要構造、防火區劃、防火避難設施
    、消防設備、停車空間及其他與原核定使用不合之變更者，
    應申請變更使用執照。．．．」、「有左列情形之一者，處
    建築物所有權人、使用人、機械遊樂設施之經營者新台幣6
    萬元以上30萬元以下罰鍰，並限期改善或補辦手續，屆期仍
    未改善或補辦手續而繼續使用者，得連續處罰，並限期停止
    其使用。必要時，並停止供水供電、封閉或命其於期限內自
    行拆除，恢復原狀或強制拆除：一違反第73條第2 項規定，
    未經核准變更使用擅自使用建築物者。．．．」分別為建築
    法第73條第2 項前段、第91條第1 項第1 款所明定。次按建
    築法之中央主管機關內政部，依據建築法第73條第4 項規定
    ，於93年9 月14日以台內營字第0930086367號令訂定發布建
    築物使用類組及變更使用辦法，將建築物之使用類別及組別
    予以分類及定義，並自發布日施行，上開辦法係內政部依建
    築法之授權，並就執行建築法有關之細節性、技術性之事項
    加以規定，核未逾越母法授權之目的範圍及內容，自得予以
    適用。又「基於行政罰係以行為人為其處罰對象之原則，對
    行為人以外之人科處行政罰，則為例外。是以，行政機關於
    法律對於處罰之對象得為適當裁量之情形，如須對行為人以
    外之人科處行政罰，自應具備充分、合理及適當之理由」最
    高行政法院91年度判字第23號判決可資參照。
三、查系爭建物未經領得變更使用執照擅自變更使用，先後2 次
    違規經營「電子遊戲場業」，案經被告聯合查報小組查獲，
    被告遂以系爭處分以系爭建物違反建築法第73條第2 項規定
    依同法第91條第1 項第1 款之規定，科處該建築物之所有權
    人（即原告）100,000 元之罰鍰，並請其於94年4 月30 日
    前停止變更使用。原告不服處分，提起訴願，經訴願決定駁
    回，遂提起本件行政訴訟之事實，有內政部88年7 月16 日
    台八八內營字第8873869 號函、台北縣政府建設局所發系爭
    建物70使字第3423號使用執照存根、系爭建物94年3 月21
    日公共安全之構造及設備檢（複）查記錄表、94年3 月21
    日台北縣政府聯合查報小組稽查電子遊戲場業紀錄表、系爭
    建物所有權人電腦查詢資料、被告93年8 月6 日北府工使字
    第0930537271號函、被告94年3 月24日北府建商字第
    0940165179號函、原處分及訴願書等各附原處分卷足稽，堪
    認為真實。兩造主要爭執為：被告以系爭處分，以原告違反
    建築法第73條第2 項規定依同法第91條第1 項第1 款之規定
    ，處原告即系爭建物所有權人100,000 元之罰鍰及請其於94
    年4 月30日前停止變更使用，是否適法？
四、經查：
  (一)系爭建物未經許可擅自將原「店鋪」使用執照變更使用為「
    電子遊戲場業」之事實，前已經被告分別以93年8 月6 日北
    府工使字第0930537271號函及94年3 月24日北府建商字第
    0940165179號函分別科處當時之使用人「己○○」及「徐習
    聖」在案，分別有被告建設局所發系爭建物70使字第3423號
    使用執照存根、系爭建物94年3 月21 日 公共安全之構造及
    設備檢（複）查記錄表、94年3 月21 日 台北縣政府聯合查
    報小組稽查電子遊戲場業紀錄表、被告93年8 月6 日北府工
    使字第0930537271號函及被告94年3 月24日北府建商字第
    0940165179號函等影本各附原處分卷足查，觀諸稽查電子遊
    戲場業紀錄表之檢查事項載明：「現場擺設金吉祥景品自動
    販賣機變異體3 檯、神祕的魔法石變異體2 檯．．．」復經
    使用人之受僱人「廖于萱」簽名捺指印，事實明確，堪認系
    爭建物未經許可擅自將原「店鋪」使用執照變更使用為「電
    子遊戲場業」之事實洵堪認定。
  (二)而系爭建物第1 次未經許可擅自將原「店鋪」使用執照變更
    使用為「電子遊戲場業」之事實，已經被告以93年8 月6日
    北府工使字第0930537271號函處使用人罰鍰30萬元，副本並
    副知原告即系爭建物所有權人，此觀之被告93年8 月6 日北
    府工使字第0930537271號函副本欄之記載自明，況且該函說
    明欄第三項引用依據法條第(二)款及第七項，均明示建築物所
    有權人應善盡督導責任，否則將依建築法及其相關規定處分
    ，原告身為系爭建物所有權人亦有系爭建物所有權人電腦查
    詢資料影本附原處分卷可考，訴願決定並載明原告於93年8
    月10日收受上開公函之送達，自難諉為不知。而另使用人徐
    習聖再度違規使用遭被告聯合稽查小組查獲，已是第2 次違
    規，原告已難辭其責。
  (三)又系爭建物現場查得之機台，經中央主管機關經濟部認定該
    等電子遊戲機為經該部評鑑為限制級娛樂類之電子遊戲機，
    復有經濟部92年1 月13日經商字第09202009100 號函及92年
    3 月24日經商字第09202061490 號函影本附原處分卷第18、
    19 頁 足徵，原告訴稱該等機台為經濟部核准之機台等云，
    既與上開經濟部之公函內容不符，自難憑採。
  (四)再者，系爭建物所領之使用執照，原核准用途1 樓為「店舖
    」、2 樓為「住宅」，如前所述，原告既未經核准變更使用
    ，擅自使用建築物為「電子遊戲場業」，屬B 類（商業類）
    第l 組（B-1）－ 供娛樂消費之場所，則建築物所有人即原
    告違反建築法第73條第2 項規定之事證，已堪認定，被告乃
    依同法第91條第1 項第l 款規定，以系爭處分處原告罰鍰10
    萬元罰鍰，並請於94年4 月30日前即停止其使用，於法自屬
    有據。
五、綜上所述，原處分並無違誤，訴願決定予以維持，亦無不合
    。原告訴請撤銷，為無理由，應予駁回。
六、兩造其餘攻擊防禦方法均與本件判決結果不生影響，故不逐
    一論述，併此敘明。
據上論結，本件原告之訴為無理由，爰依行政訴訟法第98條第3
項前段、第218條，民事訴訟法第385條第1項前段，判決如主文
。
中    華    民    國    95    年     6     月     8    日
                         第六庭審判長法  官  黃  清  光
                                     法  官  許  瑞  助
                                     法  官  陳  鴻  斌
上為正本係照原本作成。
如不服本判決，應於送達後20日內，向本院提出上訴狀並表明上
訴理由，如於本判決宣示後送達前提起上訴者，應於判決送達後
20日內補提上訴理由書（須按他造人數附繕本）。
中    華    民    國    95    年     6     月     8    日


司法院資訊處製作；財團法人民間司法改革基金會備份。
